最高法院刑事判決　　　　　　九十四年度台上字第五二五○號
　　上　訴　人　台灣高等法院台中分院檢察署檢察官
　　上　訴　人
　　即　被　告　乙○○
　　　　　　　　　　　　號
　　　　　　　　甲○○
　　　　　　　　　　　　、7樓.
上列上訴人等因被告等常業詐欺等罪案件，不服台灣高等法院台
中分院中華民國九十一年十月十五日第二審判決（八十九年度上
訴字第二○六九號，起訴案號：台灣台中地方法院檢察署八十八
年度偵緝字第七六四號、第七七四號，八十八年度偵字第二○四
八九號），提起上訴，本院判決如下：
    主  文
原判決關於常業詐欺及行使偽造私文書部分撤銷，發回台灣高等
法院台中分院。
檢察官其他上訴駁回。
    理  由
壹、撤銷部分：
本件原判決認定(1)、上訴人即被告甲○○、乙○○分別於民國八
十七年一、二月間受僱於許家肇（化名許益銘，未據起訴），而
與許家肇、彭宏達、林志龍、齊慧莉（以上三人均經判刑確定）
共同以中釆建設股份有限公司（下稱中采公司）之名義對外詐財
。許家肇為該詐欺集團之首腦，乙○○掛名為中釆公司之總經理
並負責接聽電話，甲○○掛名為中釆公司董事，齊慧莉擔任會計
，林志龍則負責提款。彼等共同基於常業詐欺之犯意聯絡，由許
家肇與林志龍冒用「徐國棟」之名義向林曉誼租用台中市○○街
八之四號五樓房屋，作為中采公司之所在地；復冒用「枋振生」
、「李宗霓」、「陳明順」之名義，向中華電信股份有限公司（
下稱中華電信公司）申請裝設00－0000000、0000
000、0000000、0000000、0000000、
0000000號，及00－0000000號電話，轉接至同
市○○街八之四號五樓之二，再拉線至同市○○路四○七號八樓
，以防警方追查（被告等未參與此部分偽造文書之犯行）。嗣再
於報紙上刊登「代辦信用貸款」之廣告，諉稱中采公司可代辦信
用貸款，而於不特定人打電話前來詢問時，佯稱須繳交代辦費方
可辦理貸款，致使如原判決附表一所示之被害人均陷於錯誤而分
別將如同附表所示之金額匯入中采公司之人頭帳戶，再由林志龍
前往提款交予許家肇。彼等以此方式向如原判決附表一所示之被
害人共詐得約新台幣（下同）三百九十萬餘元；被告等均恃此薪
資所得賴以維生，而以之為常業。(2)、乙○○於八十七年十一月
間某日，為擔保其積欠周青田（下稱周某）之債務，同意將其所
有Ｂ五－六九八二號自用小客車過戶予周某；周某乃將其身分證
交予乙○○，以辦理汽車過戶手續。詎乙○○竟與某不詳姓名之
成年男子共同基於犯意之聯絡，由該男子將乙○○之照片換貼於
周某之身分證上而予以變造；再由該男子於八十八年十二月二日
，以遺失為由，持變造之周某身分證向交通部公路局台中區監理
所台中市監理站（下稱台中市監理站）申請補發周某之普通大貨
車駕駛執照，並於「汽機車駕駛人審驗暨各項異動登記申請書」
上偽造「周青田」之署押一枚，使台中市監理站不知情之承辦人
員據以補發周某之普通大貨車駕駛執照（上貼乙○○之照片），
足以生損害於周某及交通監理機關對於汽車駕駛執照管理之正確
性。(3)、甲○○與許家肇共同基於犯意之聯絡，於八十七年五月
十五日向楊智雄（下稱楊某）佯稱欲向其購買坐落台中市○○○
○○街二十五號五樓之一，及同街十九號地下一樓房屋共二棟；
約定總價金六百七十萬元，先給付定金三十萬元，於辦理所有權
移轉登記及完稅時再分別給付一百萬元及八十萬元，尾款四百六
十萬元則以上述不動產向銀行辦理貸款支付。甲○○與許益銘依
約給付定金三十萬元後，楊某即將該不動產辦理過戶登記予甲○
○。詎甲○○與許益銘竟拒不給付餘款，並將該不動產辦理一百
五十萬元之第二順位抵押權予案外人後逃逸無蹤，楊某始知受騙
等情。因而撤銷第一審判決，改判仍論處被告等共同以意圖為自
己不法之所有，以詐術使人將本人之物交付為常業罪刑；並依牽
連犯關係從一重論處乙○○共同行使偽造私文書，足以生損害於
公眾及他人罪刑，固非無見。
惟查：(一)、按刑法第三百四十條之常業詐欺罪，係指以犯詐欺罪
為其謀生之事業者而言。故必須行為人有藉犯詐欺罪為其賴以維
生之事業，始成立該罪。原判決認定被告等受僱於許家肇，而與
許家肇、彭宏達、林志龍、齊慧莉等人共同向原判決附表一所示
之被害人詐騙貸款代辦費，並恃所得薪資賴以維生等情，而論以
常業詐欺罪；並於理由內說明「被告等既係應徵工作，且係以此
所得做為生活之資，渠等基於常業詐欺犯意為之，至為顯然」云
云（見原判決第九頁倒數第六行至倒數第五行）。但其對於被告
等向許家肇所領取之薪資或分配犯罪所得之金額究竟若干？並未
於事實欄內加以認定記載明白，亦未於理由內說明其憑以認定被
告等有向許家肇領取薪資或分配犯罪所得之證據及理由，遽論以
常業詐欺罪，自嫌失據。又原判決將甲○○向楊智雄詐購房屋二
棟部分，與其向原判決附表一所示之被害人詐騙貸款代辦費部分
，合併論以常業詐欺一罪。但其對於甲○○是否亦將上述詐購房
屋之犯罪行為作為其賴以維生之事業？並未於事實欄內加以認定
記載明白，遽就此部分併論以常業詐欺罪，亦失依據。再甲○○
與許家肇向楊智雄詐購房屋之行為，與其等向原判決附表一所示
之被害人詐騙貸款代辦費之行為，其犯罪手段、型態及詐取財物
之種類均不相同，究竟係另行起意而為？抑或均係基於同一常業
詐欺之犯意而為？非無疑竇。原判決對此項疑點未加以剖析釐清
論敘明白，遽將甲○○上開二部分犯罪行為合併論以一個常業詐
欺罪，亦嫌理由不備。(二)、原判決認定被告等係於「八十七年一
、二月間」始受僱於許家肇，而許家肇、林志龍係於「八十七年
五月一日」始向林曉誼承租房屋作為中釆公司之所在地；嗣於「
八十七年五月十八日至同年七月六日」，又冒用名義向中華電信
公司申請裝設電話，然後再於報章上刊登「代辦信用貸款」之廣
告，而向各該被害人詐騙貸款代辦費等情。然查原判決附表一編
號一至編號五、編號十一、三十三、三十五、三十六、三十七、
三十八所示被害人匯款之時間均在「八十七年五月一日」以前，
其中編號一所示被害人匯款時間（即八十六年十二月九日、同年
月十日）甚至在被告等受僱於許家肇之前，此與原判決認定被告
等及其他共犯係於許家肇向林曉誼承租上述房屋、申請裝設電話
暨在報紙上刊登廣告以後，始對外詐騙貸款代辦費一節未盡相符
，其事實認定不無矛盾。究竟實情如何？許家肇、林志龍等人是
否於向林曉誼承租前開房屋作為中采公司所在地之前，即已開始
對外詐騙貸款代辦費？若是，被告等係自何時開始參與本件詐欺
犯行？此與被告等犯罪時間暨其等參與犯罪範圍之認定有關，原
審對此未詳加調查釐清明白，遽行判決，尚嫌調查未盡。(三)、原
判決一方面認為不能證明被告等有如原判決事實一所示冒用枋振
生、陳明順、李宗霓之名義申請裝設電話等偽造及行使偽造私文
書之犯行，而就此部分不另為無罪之諭知。另一方面卻又於理由
一之（四）內說明：「又其等（指被告等）與同案被告彭宏達、
林志龍、齊慧莉等人受僱於共犯許家肇，申請多支電話及行動電
話，並以複雜電話線路連接，再經轉接至台中市○○路四○七號
八樓……」云云（見原判決第九頁第八行至第十行），其理由不
無矛盾。又原判決僅有「附表一」及「附表二」，並無「附表四
」；乃其理由一之（四）內竟說明「再自現場查獲如『附表四』
所示之眾多證物觀之，渠等經營甚具規模，顯恃詐欺取財所得維
生」云云（見原判決第九頁倒數第七行至倒數第六行），亦屬理
由矛盾。(四)、原判決認定乙○○與某不詳姓名之男子共同基於犯
意之聯絡，由該不詳姓名男子持其所變造之周青田身分證向台中
市監理站申請補發周某之普通大貨車駕駛執照，並於「汽機車駕
駛人審驗暨各項異動登記申請書」上偽造「周青田」之署押等情
，而將上開偽造之「周青田」署押一枚（如判決附表二編號３所
示）宣告沒收。惟卷查上述「汽機車駕駛人審驗暨各項異動登記
申請書」上除有偽造之「周青田」署押一枚外，該偽造之簽名署
押後端尚按有指印一枚（參閱第一審卷第二一八頁）。該枚指印
是否亦屬偽造之署押？應否依刑法第二百十九條之規定併予宣告
沒收？原審未一併加以調查釐清論敘明白，亦嫌調查未盡。又原
判決理由六、七內所載關於公訴意旨指乙○○向周青田詐取身分
證及汽車駕駛執照各一枚，以及甲○○以不能兌現之十五萬元支
票向林春欽詐租房屋之事實，均經檢察官記載於起訴書犯罪事實
欄內，應屬已起訴之犯罪事實，而非檢察官函請法院併案審理之
事實。乃原判決竟就上述起訴事實分別於理由內說明「故此『併
辦部分』不另為無罪之諭知」云云（見原判決第十三頁第五行、
第六行，第十四頁第三行、第四行），其用語亦欠妥洽。以上或
為上訴意旨所指摘，或為本院得依職權調查之事項，應認原判決
關於被告等常業詐欺及乙○○行使偽造私文書部分有撤銷發回之
原因。至原判決關於不另為無罪諭知部分，因與發回部分有審判
不可分關係，應併予發回。
貳、駁回部分：
按刑事訴訟法第三百七十六條所列各罪之案件，經第二審判決者
，不得上訴於第三審法院，法有明文。本件被告甲○○被訴涉犯
刑法第一百七十一條第一項未指定犯人誣告案件，原審係依刑事
訴訟法第三百零二條第一款諭知免訴之判決，核屬刑事訴訟法第
三百七十六條第一款之案件，依首開說明，既經第二審判決，自
不得上訴於第三審法院，檢察官竟併就此部分提起上訴，顯為法
所不許；其此部分之上訴為不合法，應予駁回。
據上論結，應依刑事訴訟法第三百九十五條前段、第三百九十七
條、第四百零一條，判決如主文。
中　　華　　民　　國　九十四　年　　九　　月　二十二　日
                      最高法院刑事第五庭
                          審判長法官  吳　雄　銘
                                法官  池　啟　明
                                法官  郭　毓　洲
                                法官  吳　三　龍
                                法官  韓　金　秀
      本件正本證明與原本無異
                                      書  記  官
中　　華　　民　　國　九十四　年　　九　　月　二十六　日
                                                      Ｑ
